臺灣高雄地方法院民事判決　　　　　　 100年度重訴字第88號
原　　　告　劉學謙
兼
法定代理人　劉建良
原　　　告　郭麗燕
被　　　告　葉輔煜
　　　　　　吳柯寶珠即揚民企業行
共　　　同
訴訟代理人　鄭瑞崙律師
複代理人　　楊淑華律師
上列當事人間請求損害賠償事件，原告於刑事訴訟程序（本院99
年度審交易字第255 號）提起附帶民事訴訟（本院99年度審交附
民第323 號），經本院刑事庭裁定移送，本院於民國100 年7 月
21 日 言詞辯論終結，判決如下：
  主  文
被告葉輔煜應給付原告劉建良新台幣伍萬零玖元、原告劉學謙新
台幣貳拾萬玖仟零貳拾元、原告郭麗燕新台幣壹拾萬玖仟參佰參
拾元，及均自民國九十九年八月三十一日起至清償日止，按週年
利率百分之五計算之利息。
原告其餘之訴駁回。
訴訟費用由被告負擔百分之六；原告劉建良負擔百分之二十二；
原告劉學謙負擔百分之四十二；被告郭麗燕負擔百分之三十。
本判決第一項得假執行，如被告葉輔煜以新台幣壹萬伍仟捌佰肆
拾柒元供擔保後，得免為假執行。
  事實及理由
一、按訴狀送達後，原告不得將原訴變更或追加他訴。但擴張或
    減縮應受判決事項之聲明者，不在此限，民事訴訟法第255
    條第1 項第3 款定有明文。經查，本件原告劉建良、劉學謙
    起訴時，係聲明：(一)被告應連帶給付原告劉建良新臺幣（下
    同）2,201,697 元；(二)被告應連帶給付原告劉學謙3,312,88
    4 元，及均自起訴狀繕本送達翌日即民國99年8 月31日起至
    清償日止按週年利率百分之5 計算之利息。嗣於100 年5 月
    27 日 準備程序中減縮聲明為：(一)被告應連帶給付原告劉建
    良1,901,697 元；(二)被告應連帶給付原告劉學謙2,806,190
    元，及均自99年8 月31日起至清償日止按週年利率百分之5
    計算之利息。查原告劉建良、劉學謙減縮訴之聲明，合於法
    律規定，應予准許。
二、原告主張：被告葉輔煜為被告吳柯寶珠即揚民企業行之受僱
    人。被告葉輔煜於民國98年9 月20日13時30分許，將車牌號
    碼ZW-2210 號之自用小客車（下稱系爭車輛）停放於高雄市
    ○○區○○路631 號前，即禁止臨時停車處，且未緊靠路邊
    停車，於同日14時30分許，起駛停放在上開地點之系爭車輛
    ，車身突出於慢車道時，適王詩雯騎乘車牌號碼2JJ-936 號
    之機車沿政德路由北往南之慢車道行駛，因閃避不及，王詩
    雯所騎乘機車右後側車板與上開自用小客車左後車輪及保險
    桿發生擦撞( 下稱系爭事故) ，致王詩雯當場倒地受有頭部
    外傷併左側硬腦膜下出血、嚴重腦水腫、右顏臉、左上肢及
    右上肢多處擦傷等傷害，於98年9 月28日16時45分因顱內出
    血不治死亡，原告劉建良為王詩雯配偶，支出王詩雯醫療費
    用21 ,697 元、喪葬費380,000 元，原告劉學謙為王詩雯之
    子，受有扶養費1,306,190 元，並均有1,500, 000元之非財
    產上損害；原告郭麗燕為王詩雯之母受有扶養費939,099 元
    及1, 070,000元之非財產上損害，爰依侵權行為法律關係提
    起本件訴訟，並聲明：(一)被告應連帶給付原告劉建良1,901,
    697 元；(二)被告應連帶給付原告劉學謙2,806,190 元；(三)被
    告應連帶給付原告郭麗燕2,000,000 元，及均自99年8 月31
    日起按週年利率百分之5 計算之利息。
三、被告則以：系爭車輛雖登記於被告吳柯寶珠即揚民企業行名
    下，惟被告吳柯寶珠即揚民企業行並無僱傭契約，系爭車輛
    停放於高雄市○○區○○路631 號前雖為違規停放，惟係王
    詩雯未注意車前狀況撞擊系爭車輛，始肇致系爭事故發生，
    王詩雯與有過失，另被告葉輔煜前已支付原告劉建良10,000
    元支付王詩雯醫療費用等語置辯。並聲明：(一)原告之訴駁回
    ；(二)願供擔保免為假執行。
四、兩造不爭執事項：
  (一)原告劉建良因系爭事故支出王詩雯喪葬費380,000元。
  (二)原告已各領取強制保險金額370,500元。
五、兩造爭執事項：
  (一)被告葉輔煜就系爭事故之發生有無過失？過失比例為何？被
    告吳柯寶珠即揚民企業行是否應負僱傭人責任?
  1.按汽車停車時，禁止臨時停車處所不得停車；停車時應依車
    輛順行方向緊靠道路右側，但單行道應緊靠路邊停車。道路
    交通安全規則第112 條第1 項第1 款、第2 項前段定有明文
    。
  2.原告主張被告葉輔煜於民國98年9 月20日14時30分許，起駛
    系爭車輛時，因車身突出於慢車道，適王詩雯騎乘車牌號碼
    2JJ-936 號之機車行使至該慢車道，因而閃避不及，肇致系
    爭事故發生，王詩雯因傷重不治身亡等語；被告抗辯系爭事
    故發生時系爭車輛並無人駕駛，係未依規定停放等語。經查
    ：證人黃春帆於警詢調查時稱：「系爭事故發生時，未停放
    在停車格內，是紅線違停，距離慢車道白線約1 公尺，系爭
    車輛是停止狀態，車上無人，救護車將傷者送走後，系爭車
    輛才移動」等語，有刑事案件偵查卷宗第8 頁、第14頁可稽
    。是以系爭事故發生時，系爭車輛為停止狀態，並非行進中
    ，被告葉輔煜考領有普通小型車駕駛執照，駕照有效日期至
    105 年3 月29日為止，有公路監理電子閘門證號查詢汽車駕
    駛人資料1 份可參，應知禁止臨時停車處所不得停車，停車
    時應依車輛順行方向緊靠道路右側，而依當時天晴、日間自
    然光線，路面柏油、乾燥、無缺陷，無障礙物，視距良好，
    有道路交通事故調查報告表(一)為據，足見被告葉輔煜應無不
    能注意之情事，竟疏於注意，於上揭時、地停放系爭車輛於
    禁止臨時停車處，且自道路交通事故現場圖可知，王詩雯騎
    乘之機車刮地痕起點於慢車道內，臨與快車道分隔之車道線
    為0.4 公尺，被告未緊靠路邊停車，使系爭車輛車身突出於
    慢車道上，妨礙王詩雯行進之路線，致王詩雯閃避不及，因
    而發生系爭事故，肇致王詩雯死亡，被告葉輔煜就系爭事故
    之發生應有於禁止臨時停車處停車亦未緊臨路邊停車之過失
    。
  3.按汽車行駛時，駕駛人應注意車前狀況及兩車併行之間隔，
    並隨時採取必要之安全措施，道路交通規則地94條第3 項明
    文。查王詩雯騎乘車牌號碼2JJ-936 號之機車沿政德路由北
    向南行使時，本應注意車前狀況並隨時採取必要之安全措施
    ，系爭車輛停放於同向之政德路631 號前，車上無人，並非
    行進中車輛，而係靜止車輛，而依當時天晴、日間自然光線
    、路面無障礙、缺陷之客觀情狀，王詩雯應能注意前方有系
    爭車輛停放，其應採取必要之安全措施為是，惟王詩雯未採
    取必要之安全措施，就系爭事故之發生，亦有過失，本院參
    酌系爭事故發生之情形，係被告葉輔煜所停放之系爭為靜止
    停車之狀態，王詩雯所騎乘之機車為行進中之車輛，縱被告
    葉輔煜違規停車且未能緊靠路邊，車身突出於慢車道上，影
    響王詩雯之行車安全，但仍為行進中之後方車輛所可預見之
    情狀，王詩雯在行進中若有保持安全距離及注意車前狀況，
    應可避免本件事故之發生，故認王詩雯應負百分之70、被告
    葉輔煜應負百分之30之過失責任比例，較為適當。高雄市政
    府交通局車輛行車事故鑑定委員會、覆議鑑定委員會鑑定意
    見亦均認王詩雯未注意車前狀況，為肇事主因，被告葉輔煜
    於禁止臨時停車標線處所，未緊靠道路右側停車，為肇事次
    因，有上開高雄市政府交通局車輛行車事故鑑定委員會委員
    會99年5 月31日函暨鑑定意見書、高雄市政府99年8 月18
    日函暨鑑定覆議意見書各1 份在卷可參。
  4.按受僱人因執行職務，不法侵害他人之權利者，由僱用人與
    行為人連帶負損害賠償責任，民法第188 條第1 項前段定有
    明文。原告主張被告葉輔煜受僱於被告吳柯寶珠即揚民企業
    行，系爭車輛為被告吳柯寶珠即揚民企業行所有，故被告吳
    柯寶珠即揚民企業行應負僱傭人責任，與被告葉輔煜連帶賠
    償云云。被告則抗辯被告間無僱傭關係，系爭車輛係借被告
    葉輔煜接送小孩使用等語。經查：被告葉輔煜從未以被告吳
    柯寶珠即揚民企業行為勞保投保單位，有勞保局查詢系統表
    可考，且原告未舉證證明被告間有僱傭關係，本院難認被告
    間有僱傭關係存在。系爭車輛監理管理登記雖為被告吳柯寶
    珠即揚民企業行所有，然系爭車輛為一般自用小客車，外觀
    無被告吳柯寶珠即揚民企業行之標記，有高雄市監理處100
    年4 月22日回函、系爭車輛行車執照、車籍查詢表、車損照
    片可按，亦難認被告葉輔煜停放系爭車輛具有客觀上為被告
    吳柯寶珠即揚民企業行執行職務之行為，尚難單憑被告葉輔
    煜使用被告吳柯寶珠即揚民企業行所有之系爭車輛，遽認被
    告葉輔煜為被告吳柯寶珠即揚民企業行之受僱人，故原告主
    張被告吳柯寶珠即揚民企業行應負僱傭人責任，洵屬無據。
  (二)原告得請求之損害金額為若干？
  1.按不法侵害他人之身體或健康者，對於被害人因此喪失或減
    少勞動能力或增加生活上之需要時，應負損害賠償責任；不
    法侵害他人之身體、健康、名譽、自由、信用、隱私、貞操
    ，或不法侵害其他人格法益而情節重大者，被害人雖非財產
    上之損害，亦得請求賠償相當之金額，民法第193 條第1 項
    、第195 條第1 項前段分別定有明文。被告就原告因系爭交
    通事故所受之損害，應負損害賠償責任，已如前述。茲就原
    告各項請求是否准許，分述如後：
  喪葬費用：原告劉建良主張王詩雯因系爭事故死亡，為王詩
    雯支出喪葬費380,000 元，為被告所不爭，並有喪葬費收據
    為憑，此部分之支出核屬必要，應予准許。
  醫療費用：按當事人主張有利於己之事實者，就其事實有舉
    證之責任，民事訴訟法第277 條第1 項明定。原告劉建良主
    張王詩雯因系爭事故死亡，為王詩文支出醫療費用21,697元
    等語；被告抗辯醫療費用中之10,000元為伊先行給付予原告
    劉建良，故原告劉建良僅支出11,697元醫療費用云云。查原
    告劉建良主張為王詩文支出醫療費用21,697元，核與醫院收
    據金額相符，其並否認曾收受被告10,000元，被告復未提出
    已給付10,000元醫療費用予原告劉建良收訖之證明，被告抗
    辯已預先支付10,000元醫療費用，要非可採。原告劉建良請
    求醫療費用21,697元，自應准許。
  扶養費：按直系血親相互間，互負扶養之義務；又負扶養義
    務有數人時，直系血親卑親屬為第一順序扶養義務人；又負
    扶養義務者有數人，而其親等同一時，應各依其經濟能力分
    擔義務；又受扶養權利者有數人，而其親等同一時，應按其
    需要之狀況，酌為扶養；受扶養權利者，以不能維持生活而
    無謀生能力者為限，前項無謀生能力之限制，於直系血親尊
    親屬，不適用之，民法第1114條第1 款、第1115條第1 項第
    1 款、第3 項、第1116條第3 項及第1117條定有明文。經查
    ：原告劉學謙為97年12月19日生，為原告劉建良及王詩雯之
    子，98年無申報所得，名下無財產；原告郭麗燕41年1 月26
    日生，為王詩雯之母，系爭事故發生時57歲，尚有平均餘命
    27.68 年，98年無申報所得，名下有田賦1 筆、土地7 筆，
    財產總額2,087,190 元，有戶籍謄本、98年度稅務電子閘門
    財產所得調件明細表、98年台灣地區簡易生命表可稽，原告
    劉學謙系爭事故發生時年僅9 個月，仍屬年幼，自系爭事故
    發生至年滿20歲為止尚有19.25 年，自有無法維持生活而有
    受扶養之必要；原告郭麗燕財產總額雖有2, 087,190元，然
    價值非鉅，又無收入來源，足認有無法維持生活，有受扶養
    之必要。審酌原告劉學謙、郭麗燕之所得收入、經濟狀況，
    原告主張每年扶養費用以99年度高雄市每人每月最低生活標
    準11,309元計算每月之扶養費總額尚屬合理，而原告劉學謙
    尚有其父即原告劉建良可分擔扶養義務，原告郭麗燕亦有其
    他3 名已成年子女可共同扶養之，有戶籍謄本可憑，是以原
    告劉學謙得請求之扶養費應為931,734 元【計算式：第一年
    不扣除中間利息，[135708 ×13.0000000 0（此為應受扶養
    19年之霍夫曼係數）+135 708×0.25×（14.00000000-00.
    00000000）] 除以2 （扶養人數）=93173 4（小數點以下四
    捨五入）】；原告郭麗燕得請求之扶養費應為599, 433元【
    計算式：第一年不扣除中間利息，[13570 8×17.00000000
    （此為應受扶養27年之霍夫曼係數）+135 708×0.68×（
    17.00000000-00.00000000 ）] 除以4 （扶養人數）=59943
    3 （小數點以下四捨五入）】，是以，原告劉學謙請求931,
    734 元、原告郭麗燕請求599,433 元之扶養費損害，均有理
    由，逾此範圍，均不予准許。
  慰撫金：被告於禁止臨時停車處所不得停車，停車時應復未
    緊靠道路，肇致系爭事故，王詩雯因而死亡，原告劉建良、
    劉學謙、郭麗燕分別為王詩雯之配偶、子、母，自會因失去
    配偶、至親而受有精神上之之痛苦，原告請求非財產上損害
    賠償要屬有據。精神慰撫金之酌定，除原告所受之損害程度
    外，尚應審酌兩造之身份地位、學識經歷、財產狀況及原告
    痛苦程度等節以定之。本院斟酌原告劉建良98年申報所得為
    847,117 元，名下有投資2 筆，財產總額為15,250, 000 元
    ；原告劉學謙98年無申報所得，名下無財產；原告郭麗燕98
    年無申報所得，名下有田賦1 筆、土地7 筆，財產總額2,08
    7,190 元；被告葉輔煜98年度申報所得為16,000元，名下無
    財產，有兩造之98年度稅務電子閘門財產所得調件明細表可
    憑，並審酌兩造所受傷害、過失比例等一切情狀，認原告請
    求各1,000,000 元之慰撫金為適當，逾上開部分之請求，為
    無理由。
  2.按損害之發生或擴大，被害人與有過失者，法院得減輕賠償
    金額，或免除之，民法第217 條第1 項定有明文。系爭事故
    之發生，王詩雯有百分之70之過失，已如前述。是以，被告
    應賠償之金額，應減輕至百分之30。原告劉建良原得請求王
    詩雯之殯葬費380,000 元、醫療費用21,697元、精神慰撫金
    1, 000,000元，共1,401,697 元；原告劉學謙原得請求扶養
    費931,734 元、精神慰撫金1, 000,000元，共1,931,734 元
    ；原告郭麗燕原得請求扶養費599,433 元、精神慰撫金1,00
    0 ,000元，共1,599,433 元，減輕被告賠償責任至百分之30
    後，原告劉建良得請求之金額應減為420,509 元【計算式：
    1 ,401,697元×百分之30＝420,509 元（小數點以下四捨五
    入）】；原告劉學謙得請求之金額應減為579,520 元【計算
    式：1,931,734 元×百分之30＝579,520 元（小數點以下四
    捨五入）】；原告郭麗燕得請求之金額減至479,830 元【計
    算式：1,599,433 元×百分之30＝479,830 元（小數點以下
    四捨五入）】，是故，原告劉建良、劉學謙、郭麗燕得請求
    被告葉輔煜賠償之金額，以被告葉輔煜應負擔之過失比例百
    分之30計算，分別為420,509 元、579,520 元、479,830 元
    。
  3.按保險人依強制汽車責任保險法規定所為之保險給付，視為
    被保險人損害賠償金額之一部分，被保險人受賠償請求時，
    得扣除之，強制汽車責任保險法第32條定有明文。原告因系
    爭事故均已各領取強制汽車責任險之保險金370,500 元等情
    ，為兩造不爭執。揆諸上開規定，原告得請求之金額，應扣
    除其已領取強制責任保險理賠金部分，是原告劉建良得請求
    之金額扣除已領強制責任險金額後為50,009元【計算式：42
    0,509 元─370,500 元＝50,009元】；原告劉學謙得請求之
    金額扣除已領強制責任險金額後為209,020 元【計算式：57
    9,520 元─370,500 元＝209,020 元】；原告郭麗燕得請求
    之金額扣除已領強制責任險金額後為109,330 元【計算式：
    479,830元─370,500 元＝109,330元】。
六、綜上，被告葉輔煜於禁止臨時停車處停車，且停車未緊靠路
    邊，應有過失並肇致系爭事故之發生，原告依民法第184 條
    第1 項前段、第193 條第1 項、第195 條第1 項、第3 項訴
    請被告葉輔煜賠償，自屬有據；原告依民法第188 條第1 項
    規定請求被告被告吳柯寶珠即揚民企業行與被告葉輔煜負連
    帶賠償責任，惟被告間無僱傭契約關係存在，被告葉輔煜客
    觀上亦無執行被告吳柯寶珠即揚民企業行職務上之行為，已
    如前所述，故原告請求被告吳柯寶珠即揚民企業行負僱傭人
    責任，要無可採。從而原告劉建良、劉學謙、郭麗燕於扣除
    已領取之強制限金額後，得向被告葉輔昱請求之金額分別為
    50,009元、209,020 元、109,330 元，於此範圍內之請求，
    為有理由，應予准許，逾此部分之請求則屬無理，應予駁回
    。
七、本件判命被告葉輔煜給付之金額，合計未逾500,000 元，爰
    依民事訴訟法第389 條第1 項第5 款，職權宣告假執行。被
    告葉輔煜陳明願供擔保，聲請宣告免為假執行，核無不合，
    爰酌定相當擔保金額准許之。
八、據上論結，本件原告之訴為一部有理由，一部無理由，依民
    事訴訟法第79條、第389 條第1 項第5 款、第392 條第2 項
    ，判決如主文。
中    華    民    國  100     年    7     月    26    日
                  民事第三庭審判長法  官  朱玲瑤
                                  法  官  陳宛榆
                                  法  官  楊詠惠
以上正本係照原本作成。
如對本判決上訴，須於判決送達後20日內向本院提出上訴狀。如
委任律師提起上訴者，應一併繳納上訴審裁判費。
中    華    民    國  100     年    7     月    26    日
                                  書記官  吳良美